【裁判字號】    89,台上,3458
【裁判日期】    890615
【裁判案由】    妨害自由
【裁判全文】
最高法院刑事判決                              八十九年度台上字第三四五八號
    上  訴  人  甲○○
    選任辯護人  鍾治漢律師
右上訴人因妨害自由案件，不服台灣高等法院高雄分院中華民國八十七年四月十四日
第二審判決（八十七年度上訴字第四七二號，起訴案號：台灣屏東地方法院檢察署八
十五年度偵字第三九五二號），提起上訴，本院判決如左：
    主  文
原判決撤銷，發回台灣高等法院高雄分院。
    理  由
本件原判決認定上訴人甲○○與錢承澤（原名錢進鼎，業經第一審法院判處罪刑確定
）、潘榮茂、郭慶清（以上二人均由第一審法院通緝中）係舊識，緣林萬同積欠上訴
人之夫陳清良債務新台幣（下同）四百二十萬元，經多方索討仍未清償，適民國八十
四年八月二十七日晚上，錢承澤、潘榮茂、郭慶清三人前往屏東市○○里○○路二五
八號上訴人住處欲向陳清良借錢，因陳清良不在家，由上訴人與錢承澤等人應對，上
訴人於言談間即特別告知被林萬同積欠巨額債務之事，並出言教唆錢承澤、潘榮茂、
郭慶清三人強行索債，隱諭如有索回，除提供部分報酬外並願將所得款項一部分借予
使用。錢承澤、潘榮茂與郭慶清即萌暴力討債之犯意聯絡，於當晚十一時許，由錢承
澤、潘榮茂、郭慶清共持一把錢承澤所有未具殺傷力之不明短手槍，偕同至屏東市○
○路一四七號林萬同住處，適林萬同於該處一樓大廳與人聊天，錢承澤即詢問林萬同
欠錢之事，因林萬同拒絕同往與陳清良對質，即由潘榮茂取出共同持有之前開不明短
槍，對林萬同恫稱：「是要去還是要吃子彈」，使林萬同因受脅迫而心生畏懼，不得
已乃與其三人上車同行，而被挾持至屏東市復興陸橋下公勇路口由潘榮茂所經營之茶
行，欲等陳清良商洽債務清償之事，致林萬同之行動自由被剝奪，但因陳清良未出面
，潘榮茂與郭慶清又揚言：「不管陳清良有無出現，你就是要拿四百二十萬元出來，
否則要將你活埋」等語，致林萬同持續內心之畏懼而不敢絲毫反抗，嗣錢承澤等三人
乃又將林萬同載至屏東市○○○路台糖總廠側門附近之土地公廟旁空地，為加強對林
萬同之施壓，由錢承澤取出其原持有之前開不明短手槍，對空連開三槍，及朝林萬同
腳邊開一槍後，又向林萬同恫稱：「最近沒有練槍，否則就會打死你」等語，林萬同
受此威嚇，乃以電話通知其友人蔡榮豐前來，蔡榮豐到場後亦因懍於友人正被以生命
脅迫，心生恐懼亦受脅迫乃表明願協助林萬同清償債務後，始獲錢承澤信任而同意由
蔡榮豐先行將林萬同載離，隔日，蔡榮豐因前開錢承澤等人之脅迫行徑之心理威脅延
續，因恐林萬同及其本人再生事端，乃再出面與錢承澤等人協調，將清償額度降為三
百萬元，蔡榮豐亦因此先以自己名義簽發發票日分別為八十四年八月二十八日、九月
十八日、九月三十日，面額均為一百萬元之支票三紙交付潘榮茂，而為無義務之事之
行使；錢承澤三人取得上開支票後，除向上訴人取得四十餘萬元之報酬外，上訴人僅
取回八十四年九月三十日之支票，其餘支票均以轉借名義交予錢承澤，由錢承澤交其
不知情之妻王淑貞提領等情。因而撤銷第一審關於上訴人部分之判決，改判依牽連犯
關係，論處上訴人教唆以非法方法，剝奪人之行動自由罪刑，固非無見。
惟查：(一)、科刑之判決書所記載之犯罪事實，為論罪科刑適用法律之基礎，故凡於適
用法令有關之重要事項，必須詳加認定，明確記載，始足為適用法律之依據。原判決
事實欄僅記載上訴人出言教唆錢承澤、潘榮茂、郭慶清三人強行索債，但究竟應如何
「強行索債」，並未詳加認定，明確記載，已不足為適用法律之依據。且理由欄所引
述錢承澤於警訊中供承：「係陳清良的太太委由我們代為討債，因林萬同拒絕承認及
償還債務」、「當時請我們出面討錢，未言明價錢，但事後有付四十萬元給我們三人
平分」等語，縱所供屬實，並未言及有教唆強行索債之情形，原判決竟採為上訴人有
教唆強行索債之論據，亦有證據上理由矛盾之違法。(二)、刑法第三百零二條第一項之
妨害自由罪，係妨害他人自由之概括規定，故行為人具有一定目的，以非法方法剝奪
人之行動自由者，如以使人行無義務之事，或妨害人行使權利為目的，而其強暴脅迫
復已達於剝奪人行動自由之程度，即祇成立刑法第三百零二條之罪，不應再依同法第
三百零四條論處。本件縱如原判決所認定之事實，被教唆人在強押林萬同討債期間，
有恐嚇、強制等行為，仍應僅論以刑法第三百零二條第一項之罪，原判決竟認上訴人
另成立同法第三百零四條之罪，並依牽連犯之例，從一重處斷，難謂無適用法則不當
之違背法令。上訴意旨指摘原判決不當，非無理由，應認有撤銷發回更審之原因。
據上論結，應依刑事訴訟法第三百九十七條、第四百零一條，判決如主文。
中      華      民      國    八十九    年      六      月     十五     日
                              最高法院刑事第十一庭
                                  審判長法官  莊  登  照
                                        法官  洪  明  輝
                                        法官  蔡  清  遊
                                        法官  黃  一  鑫
                                        法官  林  秀  夫
      右正本證明與原本無異
                                              書  記  官
中      華      民      國    八十九    年      六      月    二十二    日


司法院資訊處製作；財團法人民間司法改革基金會備份。
